【裁判字號】    97,台上,3831
【裁判日期】    970814
【裁判案由】    違反山坡地保育利用條例
【裁判全文】
最高法院刑事判決            九十七年度台上字第三八三一號
上  訴  人  甲○○
選任辯護人  張淑琪律師
上  訴  人  乙○○
上列上訴人等因違反山坡地保育利用條例案件，不服台灣高等法
院台中分院中華民國九十六年十二月二十六日第二審判決（九十
四年度上訴字第七六八號，起訴案號：台灣台中地方法院檢察署
九十一年度偵字第一九一八九號、九十三年度偵字第五六四四號
），提起上訴，本院判決如下：
    主  文
原判決關於甲○○、乙○○部分撤銷，發回台灣高等法院台中分
院。
    理  由
本件原判決認定上訴人甲○○、乙○○與王文揚、王金宗、黎煥
章、許世芬等人（下稱甲○○等六人，王文揚、王金宗、黎煥章
、許世芬均經判處罪刑確定），明知無權使用台中市○○區○○
段六二、六三、六四、一一一地號等四筆經台灣省政府於民國八
十六年十月八日公告為山坡地之公有或他人所有土地（下稱六二
、六三、六四、一一一地號土地），竟基於違反山坡地保育利用
條例之犯意聯絡，自九十一年五月底起，由王文揚、王金宗及不
知情之蔡國隆、簡坤白將共有之六四地號土地之砂石開採權利，
交由甲○○、黎煥章各自僱工開採及載運砂石。甲○○即僱用乙
○○，自九十一年六月一日起，在現場負責管制進出之砂石車；
又僱用許世芬，自同年七月二十一日起，負責徵調四部挖土機，
並在現場指揮挖土機工作。甲○○等六人與黎煥章所僱用綽號「
阿德」之不詳姓名、年籍成年男子，為便利開採及載運砂石，竟
擅自在六二、六四地號土地上，共同設置一個貨櫃屋，充為工寮
即臨時工務所使用，並擅自將在六二、六三、六四地號等三筆土
地所開採之砂石，暫時堆積在六二、六三地號等二筆土地上。迨
至九十一年七月二十二日，為檢察官率領警員查獲。又甲○○與
王文揚、王金宗共同承前違反山坡地保育利用條例之概括犯意聯
絡，自九十一年八月間起，假藉填平六四地號土地以回復原狀名
義，由甲○○繼續僱工在六三、六四、一一一地號等三筆土地，
開採砂石，並將砂石堆積在該三筆土地上，迨至九十一年十一月
二十一日，再為檢察官率領警員查獲等情。因而撤銷第一審關於
甲○○、乙○○部分之科刑判決，改判仍論處甲○○共同連續；
乙○○共同違反在公有及他人山坡地內，不得擅自從事採取土石
、堆積土石及設置有關附屬設施之開發、經營及使用之規定罪刑
（甲○○係累犯），固非無見。
惟查：(一)甲○○於原審之辯護人於九十四年五月九日提出刑事上
訴理由暨準備狀，已表明王文揚等人在法務部調查局台中市調查
站詢問及檢察官訊問時之陳述，係被告以外之人於審判外所為陳
述，或以共同被告身分所為陳述，並無證據能力；又於九十五年
十二月二十七日、九十六年四月十八日原審行準備程序期日、九
十六年十二月十二日審判程序期日陳稱，有關證據能力之意見，
如九十四年五月九日所提出書狀所載，有卷附上開上訴理由暨準
備狀及準備程序、審判筆錄之記載可稽（見原審卷一第一四三頁
、第三００頁背面、卷二第七頁、卷三第六一頁背面、第六二頁
）。則原判決說明甲○○及其辯護人對於被告以外之人於審判外
之陳述，未於言詞辯論終結前聲明異議，原審經審酌該等陳述認
為適當，依刑事訴訟法第一百五十九條之五規定，有證據能力等
語（見原判決理由壹），並資為認定甲○○犯罪事實之依據，自
屬違反證據法則。(二)有罪判決書之事實一欄，為判斷其適用法令
當否之準據，應將法院依職權認定與論罪科刑有關之事實，諸凡
犯罪之時間、地點、方法、態樣，以及適用法律有關之事項，均
應為詳實之記載，然後於理由內逐一說明其憑以認定之證據，並
使事實認定與理由說明，互相適合，方為合法。倘若事實未有記
載，而理由加以說明，或事實已有記載，而理由未予說明，或事
實認定與理由說明，不相一致，或事實或理由欄內之記載，前後
齟齬，或事實認定與所採之證據不相適合，按諸刑事訴訟法第三
百七十九條第十四款規定，均為判決不載理由，或所載理由矛盾
，其判決當然違背法令。(1)山坡地保育利用條例第三十四條第一
項係對於未經土地所有權人同意擅自在山坡地內墾殖、占用或從
事同條例第九條第一款至第九款所定開發、經營或使用之規範，
性質上為刑法第三百二十條第二項竊佔罪之特別規定，行為人是
否有擅自在公有或他人山坡地為墾殖、占用等行為之主觀認識及
犯意，自應詳為調查而為認定。如行為人僅係誤信其有權使用，
縱所生結果應負民事上侵權責任，亦難論以該罪。原判決於事實
欄記載甲○○、乙○○均明知其等無權使用六二、六三、六四、
一一一地號等四筆土地，惟原判決已說明王文揚偽造租用六四地
號土地之租賃契約書及使用同意書等情，甲○○、乙○○俱未參
與，又甲○○係以新台幣（下同）三百萬元之代價，向王文揚、
王金宗、簡坤白等人購買六四地號土地之砂石，王文揚曾向台中
市政府申請開挖整地，經台中市政府於九十年八月二十一日以九
十府經農字第一一五七七七號函核准，王文揚、王金宗、簡坤白
等人有向甲○○出示該函（見九十一年度偵字第一九一八九號證
據卷第六六、六七頁及原判決理由貳、二、(五)及(八)及(九)），而乙
○○僅係受僱於甲○○，在現場負責管制進出之砂石車。則甲○
○、乙○○就王文揚、王金宗、簡坤白等人有無使用上開土地之
合法權源，是否明知，尚非全無疑問，原審自應詳為審酌、認定
，並敘明其取捨證據之得心證理由。乃原判決不惟未加說明，卻
又認定王文揚偽造土地租約、使用同意書以向台中市政府申請開
挖整地，並非他人所得瞭解，自王文揚轉讓取得部分採取砂石權
利之蔡國隆應係誤認王文揚有權使用，而以不能證明蔡國隆犯罪
為由，諭知蔡國隆無罪（見原判決理由、七、(三)）。而甲○○
、乙○○與蔡國隆就得否知悉王文揚究竟有無土地使用權源之情
節，並無若何差異，原判決卻為完全不同之認定，難謂無判決理
由不備及矛盾之違法。(2)原判決於事實欄記載，於九十一年五月
底甲○○取得開採砂石權利後，甲○○等六人與「阿德」為便利
開採及載運砂石，擅自在六二、六四地號土地上，共同設置一個
貨櫃屋，充為工寮即臨時工務所使用等情，惟理由卻說明王文揚
於檢察官時供述，現場之工寮即貨櫃屋約於九十年八月間搭建，
是貨櫃屋等語（見九十一年度偵字第一九一八九號卷二第二八六
頁及原判決理由貳、二、(八)第七行至第九行），前後不一，致事
實認定與所採之證據不相適合，顯有判決理由矛盾之可議。(3)原
判決於事實欄記載王文揚就六四地號土地，並無使用權源，理由
或說明王文揚已因租賃法律關係，取得承租人之使用權利，或說
明其對六四地號土地並無正當使用權源（見原判決理由、七、
(三)第十五行至第十七行、第四八行至第五三行），亦有判決理由
矛盾之違法。(4)原判決理由或說明王文揚所提出上開台中市政府
函僅准許在六四地號土地開挖整地，並未包括採取砂石，甲○○
、乙○○所辯不知無權採取砂石云云，不足採取，應成立山坡地
保育利用條例第三十四條第一項之罪（見原判決理由貳、二、(九)
），或說明依上開台中市政府函所示，王文揚既已獲准開挖整地
，則王文揚所為超限利用山坡地行為，應由主管機關依山坡地保
育利用條例第二十五條、第三十五條規定，限期令其改正、處以
罰鍰、限期令其停工等，應不能成立山坡地保育利用條例第三十
四條第一項之罪（見原判決理由、七、(三)第四三行至第四七行
），前後齟齬不合，顯有判決理由矛盾之違法。(三)有罪判決書，
應記載對於被告有利之證據不採納之理由，如漏未記載，即有判
決不備理由之違背法令，刑事訴訟法第三百十條第二款、第三百
七十九條第十四款前段規定甚明。甲○○一再辯稱，其係以三百
萬元向王文達購買砂石，開挖砂石前並經指界，其並未越界開挖
砂石；乙○○則始終辯稱，其受僱於甲○○，依甲○○之指示行
事等語。而王金宗於九十二年三月九日檢察官訊問時即供述：王
文達有提出上開台中市政府函證明其有權開挖，伊才同意投資。
砂石係以三百萬元出售予甲○○，伊有前往現場向甲○○指界說
明可以開挖之範圍；於原審亦證述：在與甲○○簽約前一天晚上
，伊有與王文達一起將上開台中市政府函拿給甲○○看。王文揚
有向伊表示六四地號土地有施作溝渠圍起來，伊就以此指界給甲
○○看等語（見九十一年度偵字第一九一八九號卷二第三０六、
三０七頁、原審卷二第一二七、一二八頁及原判決理由貳、二、
(八)第十八行至第二一行）。倘上述王金宗之陳述係屬實在，足以
影響認定甲○○、乙○○主觀上有無在公有及他人山坡地上，擅
自採取土石、堆積土石之故意，應屬有利於甲○○、乙○○之證
據。原判決就上述王金宗所為有利於甲○○、乙○○之陳述，不
予採取，並未敘明不採納之理由，自有判決理由不備之違法。以
上或係甲○○、乙○○上訴意旨所指摘，或為本院得依職權調查
之事項，應認原判決關於甲○○、乙○○部分，有撤銷發回更審
之原因。
據上論結，應依刑事訴訟法第三百九十七條、第四百零一條，判
決如主文。
中    華    民    國  九十七  年    八    月   十四   日
                      最高法院刑事第六庭
                          審判長法官  洪  清  江
                                法官  韓  金  秀
                                法官  陳  晴  教
                                法官  李  錦  樑
                                法官  何  菁  莪
      本件正本證明與原本無異
                                      書  記  官
中    華    民    國  九十七  年    八    月   二十   日
                                                      v


司法院資訊處製作；財團法人民間司法改革基金會備份。
